【裁判字號】    90,再,1
【裁判日期】    900627
【裁判案由】    分割共有物
【裁判全文】
臺灣嘉義地方法院民事判決  九十年度再字第一號
    再審  原告  子○○
    訴訟代理人  林芳榮律師
    再審  被告  乙○○
                辛○○
                甲○○
                庚○○
                己○○
                戊○○
                丙○○
                丁○○
                癸○○
                壬○○
右當事人間請求分割共有物事件，再審原告對於本院民國九十年二月十二日八十九年
度訴字第六七三號確定判決提起再審之訴，本院判決如左：
    主      文
本院八十九年度訴字第六七三號判決廢棄。
兩造共有坐落嘉義縣六腳鄉○○○段竹嘉小段一三二五號，地目田，面積二一五八平
方公尺，分割為如附圖所示：代號１部分面積五三九‧五平方公尺，分歸再審被告癸○○取得；代號２部分面積五三九‧五平方公尺，分歸再審被告壬○○取得；代號３
部分面積五三九‧五平方公尺，分歸再審原告取得；代號４部分面積一七九‧八三平
方公尺，分歸再審被告甲○○、辛○○、庚○○，按各三分之一比例，保持共有取得
；代號５部分面積一七九‧八四平方公尺，分歸再審被告乙○○取得；代號６部分面
積一七九‧八三平方公尺，分歸再審被告己○○、丙○○、戊○○、丁○○，按各四
分之一比例，保持共有取得。
再審及前程序第一審訴訟費用由再審被告癸○○、壬○○各負擔四分之一，再審被告
甲○○、辛○○、庚○○各負擔三十六分之一，再審被告己○○、丙○○、戊○○、
丁○○各負擔四十八分之一，再審被告乙○○負擔十二分之一，餘由再審原告負擔。
    事      實
甲、再審原告方面：
  一、聲明：如主文所示。
  二、陳述：
  （一）坐落嘉義縣六腳鄉○○○段竹嘉小段一三二五號、地目田、面積０．二一五
        八公頃土地（下稱系爭土地）為兩造所共有，應有部分分別為：再審被告癸○○、壬○○、再審原告各四分之一，再審被告辛○○、甲○○、庚○○各
        三十六分之一，再審被告己○○、戊○○、丙○○、丁○○各四十八分之一
        ，再審被告乙○○十二分之一，並於民國九十年二月十二日經鈞院八十九年
        度訴字第六七三號判決分割，且確定在案。惟按農業發展條例施行細則第十
        條規定：「分割後之宗數不得超過共有人之人數。」，而原審判決除將系爭
        土地分配每一共有人外，又畫出代號１２作為私設道路，由再審被告辛○○
        、甲○○、庚○○、己○○、戊○○、丙○○、丁○○、乙○○八人保持共
        有，即分割成十二宗土地，超過十一位共有人人數，有違法令，為此提起再
        審之訴，請求重新分割。
  （二）兩造間就系爭土地並無不得分割之契約，亦無不得分割之情形，基於土地經
        濟有效利用，實有分割之必要，因無法協議分割，爰請求依裁判為分割。
  三、證據：提出土地登記謄本一件、嘉義縣朴子地政事務所九十年三月十九日函及
      本院八十九年度訴字第六七三號判決皆影本各一件。
乙、再審被告方面：
  一、再審被告癸○○、壬○○均未於言詞辯論期日到場，亦未提出書狀作何聲明或
      陳述。
  二、再審被告辛○○、甲○○、庚○○部分：
  （一）聲明：同意分割。
  （二）陳述：因再審被告三人權利範圍面積僅一七九‧八三平方公尺，為便於土地
        利用，分割時再審被告三人願保持共有。
  三、再審被告己○○、戊○○、丙○○、丁○○部分：
  （一）聲明：同意分割。
  （二）陳述：因再審被告四人權利範圍面積僅一七九‧八三平方公尺，為便於土地
        利用，分割時再審被告四人願保持共有。
丙、本院依職權調閱本院八十九年度訴字第六七三號分割共有物事件全卷。
    理      由
一、查本院八十九年度訴字第六七三號分割共有物判決，於九十年三月二十五日確定
    ，業經本院調閱上開判決全卷查明無訛，是再審原告於同年四月六日提起本件再
    審訴訟，未逾三十日之不變期間，合先敘明。
二、再審被告癸○○、壬○○、辛○○、甲○○、庚○○、己○○、戊○○、丙○○
    、丁○○均未於言詞辯論期日到場，經核無民事訴訟法第三百八十六條所列各款
    情形，爰依再審原告之聲請，由其一造辯論而為判決。
三、本件再審原告主張：坐落嘉義縣六腳鄉○○○段竹嘉小段一三二五號、地目田、
    面積０．二一五八公頃土地為兩造所共有，應有部分分別為：再審被告癸○○、
    壬○○、再審原告各四分之一，再審被告辛○○、甲○○、庚○○各三十六分之
    一，再審被告己○○、戊○○、丙○○、丁○○各四十八分之一，再審被告乙○○十二分之一，而兩造間就系爭土地並無不得分割之契約，亦無不得分割之情形
    ，基於土地經濟有效利用，實有分割之必要，因無法協議分割，乃起訴請求裁判
    分割，並於九十年二月十二日經鈞院八十九年度訴字第六七三號判決分割，且確
    定在案之事實，業據原告提出土地登記謄本一件及本院八十九年度訴字第六七三
    號判決影本一件為證，並經本院調閱上開判決全卷查明無訛，應堪信為真實。
四、再審原告主張：依農業發展條例施行細則第十條規定：「分割後之宗數不得超過
    共有人之人數。」，而原審判決除將系爭土地分配每一共有人外，又畫出代號１
    ２作為私設道路，由再審被告辛○○、甲○○、庚○○、己○○、戊○○、丙○○、丁○○、乙○○八人保持共有，即分割成十二宗土地，超過十一位共有人人
    數，有違法令，地政機關無法辦理登記，為此提起再審，請求重新分割等語，除
    提供上開原審判決影本一件外，並提出嘉義縣朴子地政事務所九十年三月十九日
    函影本一件，證明相同情形，遭地政機關駁回登記之申請，無法辦理分割登記。
五、按確定終局裁判適用法律或「命令」所持見解，經本院解釋認為違背法令之本旨
    時，當事人如據以為民事訴訟再審之理由者，其提起再審之訴或聲請再審之法定
    不變期間，參照民事訴訟法第五百條第二項但書規定，應自該解釋公布當日起算
    。又民事訴訟法第四百九十六條第一項第一款所謂適用法規顯有錯誤，係指確定
    判決所適用之法規，顯然不合法律規定，或與司法院現尚有效及大法官會議之解
    釋，或本院現尚有效之判例顯然違反者而言，分別有司法院大法官會議釋字第二
    ○九號解釋、最高法院台再字第二三號判例可資參照。次按農業發展條例施行細
    則，係中央主管機關依據農業發展條例第七十六條之授權，所訂定之「法規命令
    」，該施行細則第十條後段規定之目的，乃在慮及共有人個人權益之情形下，兼
    顧防止農地細分，避免有礙農業發展，促進農地合理使用之農業政策，與母法即
    農業發展條例第十六條之立法意旨並不相違背。據上，原審判決將系爭土地分割
    成十二宗土地，超過十一位共有人人數，違背農業發展條例施行細則第十條關於
    「分割後之宗數不得超過共有人之人數」之規定，無法向地政機關辦理分割登記
    ，已構成民事訴訟法第四百九十六條第一項第一款：「適用法規顯有錯誤者」之
    再審事由，從而，再審原告據此提起本件再審之訴，請求廢棄原判決，重新分割
    ，於法核無不合，應予准許。再者，系爭土地為農地，惟於八十九年一月四日農
    業發展條例修正施行前即為兩造所共有，有前開土地登記謄本在卷可稽，依農業
    發展條例第十六條但書規定，得分割為單獨所有，並不受分割面積之限制。
六、查系爭土地係農地，略呈四方形，由西北方向東南方延伸，四週除東南邊之小排
    水溝旁緊臨中央公路，兩造可越過排水溝通行至公路外，並無其他通路，又系爭
    土地上並無建物，僅有兩造在其上種植農作物等情，業經原審法官勘驗現場，製
    有勘驗筆錄及原告所提系爭土地地籍圖謄本影本一件，皆附於原審即本院八十九
    年度訴字第六七三號分割共有物卷可稽。又再審被告辛○○、甲○○、庚○○三
    人，及再審被告己○○、戊○○、丙○○、丁○○四人分別於九十年四月三十日
    具狀陳明願保持共有。是本院依上情，認附圖所示分割方案，由西北向東南方向
    平行劃分，兩造所各分得之土地皆呈長方形，且皆臨東南邊之中央馬路，對於農
    地之耕作及運銷，堪稱便利。準此，為使土地發揮最大之經濟效用，及符合全體
    共有人之最大利益與公平，本院認為如附圖所示之方法分割，堪屬允當，爰判決
    如主文第二項所示。
七、又分割共有物之訴，核其性質，兩造本可互換地位，再審原告提起本件訴訟於法
    雖屬有據，然再審被告之應訴乃法律規定所不得不然，其所為抗辯自為伸張或防
    衛權利所必要，是以本件訴訟費用應由兩造依其應有部分之比例分擔始為公允。
八、據上論斷：本件再審原告之訴為有理由，依民事訴訟法第三百八十五條第一項前
    段、第五百零五條、第七十八條、第八十一條第二款、第八十五條第一項但書，
    判決如主文。
中      華      民      國    九十      年      六      月    二十七    日
~B臺灣嘉義地方法院民事第一庭
~B    審判長法官  曾文欣
~B        法  官  鄭雅文
~B        法  官  賴秀蘭
右為正本係照原本作成
如對本判決上訴須於判決送達後廿日內向本院提出上訴狀（應附繕本）
中      華      民      國    九十      年      六      月    二十七    日
~B        書記官  楊國色


司法院資訊處製作；財團法人民間司法改革基金會備份。
